【裁判字號】    91,自,457
【裁判日期】    920812
【裁判案由】    偽造文書
【裁判全文】
臺灣臺中地方法院刑事判決                          九十一年度自字第四五七號
    自  訴  人  乙○○
    被      告  甲○○
                丙○○
右列被告等因偽造文書等案件，經自訴人提起自訴，本院判決如左：
    主  文
甲○○、丙○○，均無罪。
    理  由
一、自訴意旨詳如附件(一)所載。
二、按犯罪事實應依證據認定之，無證據不得推定其犯罪事實，又不能證明被告犯罪
    或其行為不罰者，應諭知無罪之判決，刑事訴訟法第一百五十四條及第三百零一
    條第一項分別定有明文。次按，告（自）訴人之告訴，係以被告受刑事訴追為目
    的，是其陳述是否與事實相符，仍應調查其他證據以資審認，最高法院五十二年
    臺上字第一三００號亦著有判例。又認定犯罪事實，所憑之證據，雖不以直接證
    據為限，間接證據亦包括在內，然無論直接或間接證據，其為訴訟上之證明，須
    於通常一般之人均不致於有所懷疑，而得確信其為真實之程度者，始得據之為有
    罪之認定，最高法院七十六年臺上字第四九八六號亦著有判例可資參照。又按刑
    法第三百十條之誹謗罪，須以「意圖散布於眾」，而指摘或傳述足以毀損他人名
    譽之事，為其犯罪構成要件。再按刑法第二百十條偽造私文書罪，係指無制作權
    不法制作者而言，若自己之文書，縱有不實之記載，要難構成該罪。如行為人對
    於此種文書本有製作權，縱令其制作之內容虛偽，且涉及他人之權利，仍難論以
    該罪，業據最高法院三十一年度上字第二一二四號、四十七年臺上字第三六五號
    判例分別著有明文。
三、自訴人認被告等涉有上開行使偽造私文書及加重誹謗罪嫌，無非係以被告二人於
    另案訴訟中提呈一封署名為「一群愛鄉人」名義之信函為訴訟附件，該信函內容
    中有「素知乙○○係專門替人打官司謀生無照之司法黃牛，為法界所不齒」等虛
    偽不實之指摘，而該信函內容足生損害於自訴人之名譽、人格，並提出該信函影
    本為證資為論據。
四、訊據被告甲○○、丙○○均堅詞否認有何行使偽造私文書、加重誹謗之犯行，均
    辯稱上開附件是別人寄來的，並非其等所寫的，亦非其等所提出，可能係是自訴
    人閱卷時自己加進去要陷害於被告的云云。經查：
  (一)被告二人確有將上開信件作為訴訟附件，於本院八十九年度自字第九九一號刑事
    案件調查審理中，提呈法院作為參考乙情，業據本院調閱上開刑事案卷，於該案
    卷第二宗第六九頁，查明確有該信件屬實，復參諸被告二人於本院調查中曾自承
    ：其等有將上揭信函提出作為訴訟附件等語（見本院卷(一)第五二、六九、一七五
    、二三八頁），又觀之上開信件內容，係指摘自訴人為司法黃牛，為法界所不齒
    等文字，自屬不利於自訴人名譽、人格之敘述，衡諸常情，自無由自訴人自行提
    呈，以使法院形成不利於自訴人心證之理，灼然甚明。再者，當事人聲請閱覽之
    卷宗，均由書記官先裝訂成冊後，方供當事人閱覽之，故自無任由當事人於閱卷
    時夾附其他文件資料、混充其內之可能，復經本院調閱前開案卷，查明上開信件
    完整裝訂其中，並無自行添加之情事。綜上所述，足認上開信件確實由被告二人
    所提出無誤，被告二人上開未提呈云云，尚不足採，合先敘明。
  (二)復查，被告二人所提關於「我們是一群關心同鄉會前途理想的同鄉，素知乙○○
    係專門替人打官司謀生無照之司法黃牛，為法界所不齒」等文字及所臚列歷次訴
    訟資料之記載，雖係為凸顯自訴人提起自訴之無理，作為被訴犯罪之答辯，然其
    中措詞並非適當，對自訴人在社會上所保持之人格及聲譽，亦有不利之指摘，惟
    如前所述，刑法上之誹謗罪，須以「意圖散布於眾」為其構成要件，職是，縱有
    指摘或傳述足以毀損他人名譽之事，如無散布於眾之意圖，仍不足以成立誹謗罪
    。而法院審判中得閱覽卷宗及證物者，依刑事訴訟法第三十三條、第三十八條規
    定，限於辯護人、被告或自訴人之代理人。準此可知，刑事案件被告所提呈之答
    辯狀或訴訟附件，得以知悉其內容者，限於法院依法執行職務之人員及辯護人、
    被告或自訴人之代理人，一般社會大眾並無與聞機會，是實難以藉答辯狀或訴訟
    附件指摘或傳述毀損他人名譽之事，而達散布於眾之目的。故被告二人之行為尚
    難認與加重誹謗罪之構成要件相符，其理至明。至於若有取得答辯狀或訴訟附件
    內容之人將之流傳於外，致發生損害自訴人名譽之事，如非被告二人授意所為，
    即應由該流傳之人自行負責，併予敘明。
  (三)自訴意旨另以：被告二人冒用「8.一群愛鄉人」之名義書寫上開信函，而將該
    信函作為證據狀之附件，提出於法院，而認被告二人涉有刑法第二百十條第二百
    十六條之罪嫌云云。經查：被告二人均堅詞否認有制作上開信件，自訴人亦無法
    舉證證明該信件究係何人所制作，再觀之上開信函記載「一群愛鄉人」之文字，
    僅為抽象之描述，非指具體特定之人，尚難認制作人無權以「一群愛鄉人」之名
    義制作，據此，該信件是否偽造乙節，並非明確，亦無從查證，而縱認該信函係
    被告二人所寫，被告二人亦非無權以「一群愛鄉人」之名義為之，尚難遽論偽造
    罪責，依上開判例意旨，上開文字記載內容，僅涉及該等私文書之內容有無不實
    或不當之問題，仍難論以偽造罪責。從而，被告二人被訴行使「偽造」私文書之
    犯行，核屬不能證明。
五、綜上所述，被告二人所為，尚與刑法第三百十條第二項加重誹謗罪及刑法第二百
    十六條、第二百十條行使偽造私文書罪之犯罪構成要件有間，此外，復查無其他
    積極證據足資證明被告二人有何自訴人所指犯行，既不能證明被告二人犯罪，揆
    諸首揭規定及判例意旨，爰為被告二人無罪之論知。
據上論斷，應依刑事訴訟法第三百四十三條、第三百零一條第一項，判決如主文。
中      華      民       國    九十二    年     八     月     十二      日
                                        臺灣臺中地方法院刑事第七庭
                                            審判長法  官  夏 一 
                                                  法  官  簡 源希
                                                  法  官  蔡 美 華
右正本證明與原本無異。
如不服本判決，應於判決送達後十日內向本院提出上訴狀，上訴於臺灣高等法院臺中
分院( 須附繕本 )。
                                                  書記官
中    華    民    國      九十二      年       八      月     十三    日
附件一


司法院資訊處製作；財團法人民間司法改革基金會備份。
